臺灣高等法院民事判決　　　　　　　　　　　　　　九十一年度重上字第三二○號
　　　上　訴　人　　甲　○
　　　被上訴　人　　己○○
　　　　　　　　　　戊○○
　　　　　　　　　　丁○○
　　　訴訟代理人　　辛○○
　　　被上訴　人　　丙○○
　　　　　　　　　　庚○○
　　　　　　　　　　乙○○○
右當事人間分配表異議之訴事件，上訴人對於中華民國九十一年六月二十五日臺灣板
橋地方法院九十年度重訴字第四三五號第一審判決提起上訴，本院判決如左：
    主    文
上訴駁回。
第二審訴訟費用由上訴人負擔。
    事實及理由
壹、程序方面：
一、本件被上訴人丙○○經合法通知未於言詞辯論期日到場，核無民事訴訟法第三百
　　八十六條各款所列之情事，爰依上訴人之聲請，由其一造辯論而為判決。
二、上訴人主張「原法院八十六年度執字第一六一八五號拍賣抵押物強制執行事件如
　　原判決附表一所示之分配表，就被上訴人辛○○、己○○、戊○○、丁○○、丙
　　○○及庚○○之財產拍賣所得價金，上訴人受分配部分應增列利息新台幣（下同
　　）二百萬元、遲延利息二千四百五十八萬八千三百三十三元之債權，並列為分配
　　表中之優先債權優先受償，被上訴人得發還或分配之款項均減縮為零」，嗣起訴
　　狀繕本送達被上訴人後，將其中遲延利息部分變更為一千四百十八萬三千三百三
　　十三元，觀其訴訟標的之法律關係，均為上訴人對如附表一所示分配表之異議權
　　，經核僅屬減縮應受判決事項之聲明，且為被上訴人所不爭執而為本案言詞辯論
　　，原法院依民事訴訟法第二百五十五條第一項第三款及第二項規定，予以准許，
　　並無不合。
三、按債權人或債務人對於分配表所載各債權人之債權或分配金額有不同意者，應於
    分配期日一日前，向執行法院提出書狀，聲明異議，前項書狀，應記載異議人所
    認原分配表之不當及應如何變更之聲明，強制執行法第三十九條定有明文；又未
    於分配期日到場之債務人或債權人，於受異議之通知後三日內已為反對陳述者，
    法院應通知聲明異議人，此時異議並未終結，為異議之債權人或債務人得於受通
    知有反對陳述之日起十日內，向執行法院對為反對陳述之債權人或債務人提起分
    配表異議之訴，同法第四十條之一第二項、第四十一條第一項、第三項、第四項
    亦有明文。經查原法院八十六年度執字第一六一八五號拍賣抵押物強制執行事件
　　，原法院執行處於民國九十年五月二十一日作成如原判決附表一所示之分配表，
　　並定九十年六月七日為分配期日，惟本件上訴人於分配期日前之九十年五月二十
　　九日對該分配表聲明異議，而此聲明異議經被上訴人戊○○及乙○○○分別於九
　　十年六月十四日及同年月十五日具狀向原法院執行處為反對陳述，原法院執行處
　　並於同年月二十一日發函通知本件上訴人有反對陳述之情事，此經原法院依職權
　　調取原法院八十六年度執字第一六一八五號拍賣抵押物強制執行卷宗查明屬實，
　　又兩造並不爭執被上訴人戊○○所為反對陳述之效力，戊○○非基於個人事由所
　　為之反對陳述，為有理由，其效力應及於其他連帶債務人即被上訴人辛○○、己
　　○○、丁○○、丙○○及庚○○（強制執行法第三十條之一及民事訴訟法第五十
　　六條第一項第一款參照），是上訴人於九十年六月二十九日提起本件分配表異議
    之訴，並未逾強制執行法第四十一條第四項所定之十日不變期間，於法自無不合
    ，併予敘明。
貳、實體方面：
一、上訴人主張：其與訴外人林邱怡潔於八十四年十一月十一日共同出借金錢與被上
　　訴人辛○○、己○○、戊○○、丁○○、丙○○、庚○○之被繼承人曾太陽，除
　　出借本金一千五百萬元之外，並約定借款期間自八十四年十一月九日起至八十五
　　年五月七日止，期間利息合計為二百萬元，因此由被繼承人曾太陽與其他第三人
　　共同簽發一千五百萬元之借據及本票各乙紙，作為本金之憑據，另亦共同簽發與
　　前揭一千五百萬元本票相同起始日及到期日、面額為二百萬元之本票乙紙，作為
　　支付利息所用，並以曾太陽所有坐落台北縣三峽鎮○○段麻園小段第一二○、一
　　二一、一二一之一、一二三及一二四地號土地，共同設定最高限額二千二百萬元
　　之抵押權，以擔保前揭借款，詎屆期本金、利息均未獲清償，經上訴人及訴外人
　　林邱怡潔行使抵押權。被上訴人乙○○○則持原法院八十八年度促字第四七七七
　　九號之確定支付命令為執行名義，聲明參與分配，又八十八年一月二十八日訴外
　　人林邱怡潔業將其債權及抵押權讓與上訴人，並完成抵押權變更登記。原法院以
　　八十六年度執字第一六一八五號強制執行事件以二千五百六十五萬元拍定系爭抵
　　押標的物，惟該案件所製作如原判決附表一所示之分配表，僅將上訴人一千五百
　　萬元之借款本金債權列入，至於二百萬元之利息及自八十五年五月十日起迄九十
　　年二月一日止之遲延利息，則均未見列入分配表優先受償，顯與民法第八百六十
　　一條規定有違，且被上訴人辛○○、己○○、戊○○、丁○○、丙○○及庚○○
　　乃本於繼承之法律關係就被繼承人曾太陽之債務負連帶清償責任，則上訴人對被
　　上訴人辛○○等人之債權應在最高限額二千二百萬元之範圍內全數受擔保，如原
　　判決附表一所示之分配表竟未依連帶債務之法理分配，於法亦有未合。雖被上訴
　　人抗辯系爭二百萬元本票非屬系爭借款之利息，不在本件抵押權擔保之範圍之內
　　，惟本件抵押權擔保之範圍尚及於其他一切債務之擔保，是不論系爭二百萬元本
　　票之原因關係為何，均應列入分配表受償。爰依強制執行法第四十一條第一項規
　　定，提起本件訴訟請求判決將原分配表更正為如原判決附表二所示。（上開請求
　　，原審判決原法院八十六年度執字第一六一八五號拍賣抵押物強制執行事件於九
　　十年五月二十一日製作如原判決附表一所示之分配表，應更正為如原判決附表三
　　所示之分配表，並駁回上訴人其餘之訴。（被上訴人就其敗訴部分，未據聲明不
　　服）。並於本院上訴聲明：(一)原判決不利於上訴人部分廢棄。(二)右廢棄部分，原
　　法院八十六年度執字第一六一八五號拍賣抵押物強制執行事件於九十年五月二十
　　一日製作之分配表第一順位抵押債權利息金額應列入利息及遲延利息共一千六百
　　十八萬三千三百三十三元，更正分配表。
二、被上訴人乙○○○則以：上訴人提出之抵押權設定契約書，有關利息部分係載明
    依債權契約之約定，然觀其借據內容，除載明借得款項一千五百萬元外，並無任
    何利息之約定，又上訴人對於系爭二百萬元本票究為借貸本金抑或利息，前後陳
    述不一，關於利率約定為何，亦先後矛盾，可見系爭二百萬元本票債權並非借款
    本金一千五百萬元之利息。退步言之，縱如上訴人所稱，本件抵押權擔保之範圍
    尚及於其他債務之擔保，惟最高法院八十六年台上字第三一一四號判決意旨認為
    ：最高限額抵押權所擔保債權必須為一定範圍內所發生之債權，此一定範圍之法
    律關係即為最高限額抵押權之基礎關係。至債權人及債務人間無基本契約（一定
    之法律關係）為擔保債權發生之基礎關係所設定之概括最高限額抵押權，難認有
    效。是上訴人主張系爭抵押權設定契約書附件之其他約定事項所載明「一切債務
    」亦在擔保債權範圍之約定，因欠缺基礎之法律關係，自屬無效。本件上訴人聲
    請強制執行之執行名義係拍賣抵押物裁定，而觀諸上訴人不論於拍賣抵押物聲請
    狀或強制執行聲請狀中，於事實理由中均祇具體表明曾太陽向其借款一千五百萬
    元而提供所有土地設定最高限額抵押權，所提出之債權證明文件亦僅為借據及一
    千五百萬元本票，顯見消費借貸為本件最高限額抵押權之基礎關係，亦即須以消
    費借貸所由生之債權，始為系爭抵押權擔保效力所及。茲上訴人既無法證明系爭
    二百萬元本票係為一千五百萬元借款之期間利息，則此二百萬元本票債權自不得
　　列入本次分配表中予以受償。又上訴人無法舉證證明系爭借款之遲延利息曾約定
　　利率為「月息千分之二十五」計算，其主張之遲延利息部分，亦屬無據各等語置
　　辯。被上訴人辛○○、己○○、戊○○、丁○○、丙○○及庚○○更以：本件並
　　非被上訴人之被繼承人曾太陽向上訴人借錢，而係因曾太陽欲出賣其土地與訴外
　　人曾福來，曾福來乃向上訴人借錢，由於曾太陽與曾福來間是買賣土地關係，始
　　以曾太陽的土地提供擔保設定系爭抵押與上訴人，故曾太陽僅係以土地提供擔保
　　之人並非借錢之債務人，二百萬元則是買賣仲介費非利息或本金等語置辯。被上
　　訴人均於本院答辯聲明：對造之上訴駁回。
三、查上訴人主張其與訴外人林邱怡潔於八十四年十一月十一日為擔保共同出借之一
　　千五百萬元，乃由被上訴人辛○○、己○○、戊○○、丁○○、丙○○及庚○○
　　之被繼承人曾太陽提供其所有坐落台北縣三峽鎮○○段麻園小段第一二○、一二
　　一、一二一之一、一二三及一二四地號土地設定本金最高限額二千二百萬元之抵
　　押權，詎上開借款屆期，本金、利息均未獲清償，經上訴人及林邱怡潔行使抵押
    權後，由原法院八十六年度執字第一六一八五號強制執行事件以二千五百六十五
    萬元拍定抵押標的物，而被上訴人乙○○○則持原法院八十八年度促字第四七七
    七九號之確定支付命令為執行名義，聲明參與分配，又八十八年一月二十八日訴
    外人林邱怡潔業將其債權及抵押權讓與上訴人，並完成抵押權變更登記之事實，
　　業據上訴人提出本票、借據影本、抵押權設定契約書影本各一紙、他項權利證明
　　書影本二件為證（見原審卷第十四頁至第十五頁、第二十一頁至二十七頁），且
　　為兩造所不爭執，並經原法院依職權調取原法院八十六年度執字第一六一八五號
　　拍賣抵押物強制執行卷宗核閱無訛，堪信為真正。是本件所應審究者厥為上訴人
　　主張之本票票款二百萬元及一千四百十八萬三千三百三十三元，是否分別為系爭
　　借款之利息及遲延利息而為系爭抵押權效力之所及？茲分項詳析如后：
　(一)按所謂最高限額之抵押契約，係指所有人提供抵押物，與債權人訂立在一定金額
　　之限度內，就現在已發生及將來可能發生之一定範圍內之不特定債權為擔保，受
　　擔保之債權雖非必於設定抵押權斯時業已發生，惟並非債權人於抵押權存續期間
　　內對債務人所發生之一切債權，不問該等債權發生原因為何，均為抵押權擔保效
　　力所及，仍須從屬於一定範圍之法律關係所生之債權，始受該最高限額抵押權擔
　　保，此一定範圍之法律關係，即為學說上所稱最高限額抵押權之基礎關係（最高
　　法院八十六年台上字第三一一四號判決意旨參照）。經查本件抵押權固經設定為
　　本金最高限額二千二百萬元，抵押權存續期間為自八十四年十一月八日起至八十
　　五年五月七日止，有上訴人提出之抵押權設定契約書影本一件在卷可參（見原審
　　卷第二十一頁），惟查該本金最高限額抵押權之基礎關係，自上訴人提出之借據
　　上所記載「（一）茲向林巒（即本件上訴人）、林邱怡潔借得新台幣一千五百萬
　　元整；（二）右款係提供坐落三峽鎮○○段麻園小段一二０、一二一、一二一之
　　一、一二三、一二四地號，經於八十四年十一月九日樹林地政事務所收件第三三
　　一二七號抵押權設定登記。．．．」等文字以觀，當認乃以消費借貸為本件最高
　　限額抵押權之基礎關係，亦即須以消費借貸所由生之債權，始為系爭抵押權擔保
　　效力所及，則上訴人主張其執有之前揭二百萬元本票債權（見原審卷第十六頁）
　　，係發生於抵押權存續期間內，不論該紙本票之原因關係為何，均應為本件抵押
　　權擔保效力所及而享有優先受償之權利云云，並非可採。
  (二)又按本票為無因證券，本票上之權利義務固依其文義而發生，惟與基礎之原因關
    係乃各自獨立，票據權利之行使不以其原因關係存在為前提，而持有債務人簽發
    之本票，亦不足以說明簽發系爭本票之原因關係為何，蓋簽立本票之原因非止一
    端故也，況觀諸該紙二百萬元本票，其上並無任何有關「作支付利息用」等類此
    註記，是尚不得僅以系爭本票與另紙一千五百萬元之本票，二者記載之發票人、
    發票日、到期日均相同且票據號碼連號為由，即逕認此二百萬元本票債權之原因
    關係，必為一千五百萬元借款所衍生之利息，苟上訴人欲作此主張，並認該二百
    萬元因此依民法第八百六十一條規定為抵押權擔保效力所及，自應由上訴人另就
    該有利於己之事實舉證以實其說。惟觀諸本件抵押權設定契約書之記載，就利息
    部分乃約定「利息：依照各個債務契約所約定之利率計算。」等語，是本件一千
    五百萬元借款究竟有無利息約定，適用利率若干，自應以該借款債權契約之約定
    為斷；再細究上訴人提出之借據影本，其上僅記載曾太陽向上訴人及訴外人林邱
    怡潔借得一千五百萬元之情，並無任何有關利息、利率之約定，亦未記載債務人
    曾開立任何本票交付債權人收執之情事，則上訴人上開主張二百萬元為利息，尚
    不足採。
  (三)上訴人雖又舉台灣桃園地方法院八十七年度訴字第一五０五號刑事判決及本院八
    十九年度上訴字第四二三八號刑事判決各一件為證（見原審卷第八十三頁、第二
　　四０頁），用資說明本件一千五百萬元借款確有利息約定之情，惟查兩造固不爭
　　執上開刑事判決所載，被上訴人辛○○曾於八十六年六月九日簽立票面金額分別
　　為一百萬元及二百十七萬五千元之本票各一紙交予訴外人即上訴人之子翁春茂，
　　作為給付一千五百萬元借款之利息乙節，然系爭一千五百萬元借款之期間為自八
　　十四年十一月九日起至八十五年五月七日止，則被上訴人辛○○於借款期限屆至
　　後之八十六年六月九日始行簽立二紙支票，究係為支付該一千五百萬元借款期間
　　之利息，抑或作為逾期還款之遲延利息所用，並非明確，亦尚不得以被上訴人辛
　　○○事後簽發上開之本票，即逕推論被繼承人曾太陽確有以八十四年十一月十日
　　簽立之二百萬元本票，作為支付借款利息之意，是上訴人所提前揭證據，當不足
　　作為有利上訴人之認定。
　(四)再查，關於該紙二百萬元本票之原因關係是否為利息之支付暨約定利率若干一節
　　，上訴人於本院八十六年度執字第一六一八五號強制執行事件中，先於八十九年
　　十二月間陳報二百萬元本票為借款本金、利率為年利率六釐，復於九十年二月九
　　日陳報二百萬元為本金、利率約定為月息百分之二點五，卻在同年四月二十七日
　　改稱利率為月息百分之二點五，以本金一千五百萬元計算，每月利息為三十七萬
　　五千元，借款六個月之利息共應為二百二十五萬元，經上訴人等債權人同意減為
　　二百萬元等情，此有上訴人提出之民事呈報狀分別附於前揭八十六年度執字第一
　　六一八五號強制執行卷宗內可參，且為上訴人所不爭執，惟至提起本件訴訟時，
　　上訴人又再主張該二百萬元本票債權，為一千五百萬元借款之期間利息，約定利
　　率則為年息二分半等語，其前後數次所陳迥異，則苟該二百萬元本票之原因關係
　　確為借貸，且對於簽立過程及利率約定若干，上訴人自應知之甚詳，焉有對此竟
　　前後說詞反覆之理？遑論上訴人竟更以屬待證事實之二百萬元本票，倒推計算約
　　定利率若干？均顯與常情有違，益徵上訴人此部分之主張尚難採信。上訴人對於
　　該紙二百萬元本票之原因關係乃系爭一千五百萬元借款之期間利息乙節，既未能
　　舉證以實其說，則其主張此二百萬元依民法第八百六十一條規定為抵押權效力所
　　及，應列入八十六年度執字第一六一八五號強制執行事件之分配表中優先受償等
　　語，即屬無據，不應准許。至一般票據債權與最高限額抵押權之基礎關係無涉，
　　依上說明，亦不得列入優先分配。
　(五)按遲延之債務，以支付金錢為標的者，債權人得請求依法定利率計算遲延之利息
    ，但約定利率較高者，仍從其約定，民法第二百三十三條第一項定有明文。且金
    錢債務即無約定利息，而於債務人清償遲延時，債權人亦得請求遲延利息，最高
    法院著有十八年上字第四三三號判例可資參照。又法定遲延利息依民法第八百六
    十一條規定，亦為抵押權擔保效力範圍所及，是本件一千五百萬元借款既屬金錢
    債務，而借款期限自八十四年十一月九日起至八十五年五月七日止，則曾太陽自
　　八十五年五月八日起即應負遲延責任，亦即上訴人得請求該筆一千五百萬元借款
　　自八十五年五月八日起至清償日即拍賣標的物繳足價款之九十年二月一日止之遲
　　延利息。且依法該遲延利息為抵押權效力所及，從而上訴人主張如原判決附表一
　　所示之分配表未將遲延利息列入優先受償之債權範圍，乃有違誤乙節，為有理由
　　。至於遲延利息所應適用之利率，上訴人雖主張不論以月息百分之二點五、百分
　　之二或百分之二點二二二二，換算成週年利率分別為年息百分之三十、百分之二
　　十四或百分之二六點六六四，均高於法定最高限制之年息百分之二十，是應以年
　　息百分之二十計算遲延利息等情。惟上訴人既無法證明本件借款有利息約定及利
　　率若干，已如前所述，則上訴人主張以年息百分之二十計算遲延利息，並無可採
　　，自應以民法第二百零三條之法定利率即週年利率百分之五，作為計算標準。
　(六)又查，系爭一千五百萬元借款自八十五年五月八日陷於遲延時起，迄九十年二月
    一日獲清償之日止，期間共計一千七百三十一日即四點0000000年，以週
    年利率百分之五計算，上訴人得主張優先受償之遲延利息即為三百五十五萬六千
    八百四十九元（00000000×０．０５×４．0000000＝0000
    000），且該遲延利息加上借貸本金一千五百萬元，共計為一千八百五十五萬
    六千八百四十九元，尚未逾上訴人第一順位抵押權所擔保二千二百萬元之最高限
    額，是就此法定遲延利息部分，上訴人亦得優先受償。從而上訴人主張就遲延利
    息部分之更正列入分配，於三百五十五萬六千八百四十九元之範圍內，洵屬正當
　　，應予准許，詳如原判決附表三所示，其餘超出上開範圍之請求即非正當，不應
　　准許。
  (七)再者，曾太陽死亡後，系爭抵押標的物由被上訴人辛○○、己○○、丁○○、戊
    ○○、丙○○及庚○○共同繼承，一千五百萬元借款債務亦由其等繼承而負連帶
    清償責任，依民法第八百六十八條規定：「抵押之不動產如經分割，或讓與其一
    部，或擔保一債權之數不動產而以其一讓與他人者，其抵押權不因此而受影響。
　　」，是被上訴人辛○○、己○○、戊○○、丁○○、丙○○及庚○○仍應以其等
　　因繼承分割取得之應有部分，共同為上訴人之借款債權負擔保之責，是自無將受
　　抵押權擔保之借款債權予以分割分別受償之理，從而上訴人指摘如原判決附表一
　　所示之分配表未依連帶債務之法理為分配等情，當屬有據，爰就此部分命為更正
　　。
四、綜上所述，上訴人依強制執行法第四十一條第一項規定，請求將原法院八十六年
    度執字第一六一八五號強制執行事件於九十年五月二十一日製作之分配表應行更
　　正在如原判決附表三所示之範圍內為屬正當，應予准許；至於上訴人請求超過上
　　開範圍部分，則顯乏據，不應准許。就上開不應准許部分，原審為上訴人敗訴之
　　判決，核無違誤，應予維持。上訴意旨，仍執陳詞，指摘原判決此部分不當，求
　　予廢棄改判，為無理由，應予駁回其上訴。
五、本件事實已臻明確，兩造其餘攻擊防禦方法及證據經予審酌，核與判決結果不生
    影響，爰不再逐一論述，併此敘明。
據上論結，本件上訴為無理由，依民事訴訟法第四百六十三條、第三百八十五條第一
項前段、第四百四十九第一項、第七十八條，判決如主文。
中　　　華　　　民　　　國　　九十一　　年　　　十　　　月　　二十九　　日
　　　　 　　　　　　　　　　　 民事第八庭
　　　　　　　　　　 　　　　　　　 審判長法　官　鄭　三　源
　　　　　　　　　　　　　　　　　 　　　 法　官　郭　松　濤
　　　　　　　　　　　　　　　　　　　　　法　官　王　淇　梓
右正本係照原本作成。
如不服本判決，應於收受送達後二十日內向本院提出上訴書狀，其未表明上訴理由者
，應於提出上訴後二十日內向本院補提理由書狀（均須按他造當事人之人數附繕本）
上訴時應提出委任律師或具有律師資格之人之委任狀；委任有律師資格者，另應附具
律師及格證書及釋明委任人與受任人有民事訴訟法第四百六十六條之一第一項但書或
第二項（詳附註）所定關係之釋明文書影本。
中　　　華　　　民　　　國　　九十一　　年　　　十　　　月　　三十一　　日
　　　　　　　　　　　　　　　　　　　　　書記官　張　美　華
附註：
民事訴訟法第四百六十六條之一（第一項、第二項）：
對於第二審判決上訴，上訴人應委任律師為訴訟代理人。但上訴人或其法定代理人具
有律師資格者，不在此限。
上訴人之配偶、三親等內之血親、二親等內之姻親，或上訴人為法人、中央或地方機
關時，其所屬專任人員具有律師資格並經法院認為適當者，亦得為第三審訴訟代理人
。
